【裁判字號】    98,基再簡,2
【裁判日期】    981102
【裁判案由】    再審之訴
【裁判全文】
臺灣基隆地方法院民事判決             98年度基再簡字第2號
再審原告    甲○○○
再審被告    永豐商業銀行股份有限公司
法定代理人  乙○○
上當事人間聲請再審事件，再審原告對於中華民國98年8月6日
本院98年度基簡字第587號確定判決提起再審之訴，本院判決如
下：
    主  文
再審之訴駁回。
再審訴訟費用新臺幣參仟陸佰肆拾元由再審原告負擔。
    事實及理由
一、按有民事訴訟法第496條第1項各款所列情形之一者，當事人
    固得以再審之訴，對於確定終局判決聲明不服；但當事人已
    依上訴主張其事由或知其事由而不為主張者，不在此限，此
    觀諸該條項但書規定自明。準此以言，當事人依民事訴訟法
    第496條規定提起再審之訴，以主張同條項各款規定之情形
    即為合法。至其情形是否果屬實在，及再審之訴是否合於同
    條第1項但書之規定，則為其訴有無理由之問題，除其再審
    之訴尚欠缺其他合法要件外，即應依判決程序調查裁判（參
    見最高法院48年臺抗字第157號判例）。而民事訴訟法第496
    條第1項但書所謂「知其事由而不為主張」，係指當事人在
    前訴訟程序明知其事由而未提出主張者而言（參見最高法院
    91年度臺抗字第52號裁定），亦即當事人在前訴訟程序已知
    其情形之存在，得依上訴主張之而不提起上訴，俟判決確定
    後即不許再以之為再審理由（參見王甲乙、楊建華、鄭健才
    著民事訴訟法新論第710頁；陳榮宗、林慶苗著民事訴訟法
    下冊第784頁；陳計男著民事訴訟法論下冊第392頁）。蓋以
    訴訟原有審級制度，使對於受不利判決之當事人得依上訴制
    度救濟，故再審所定事由，若當事人可依上訴程序請求救濟
    時，自應依上訴程序聲明不服，不得再審。民事訴訟法第
    496條第1項但書規定「當事人已依上訴主張其事由或知其事
    由而不為主張者」，不得再審，即在揭示再審之補充性，係
    在補救上訴制度之窮（參見陳計男著民事訴訟法論下冊第
    382頁；陳榮宗、林慶苗著民事訴訟法下冊第784頁）。當事
    人本非不得依上訴之方式主張其事由，以求救濟，其既未依
    上訴主張其事由，而任令判決發生確定之效果，依民事訴訟
    法第496條第1項但書之規定，自不得以該事由提起再審之訴
    （最高法院73臺上字第48號、80年臺上字第719號、81年臺
    上字第1244號、83年臺上字第912號、84年臺上字第2957號
    判決參照）。又按再審顯無再審理由者，得不經言詞辯論，
    以判決駁回之，民事訴訟法第502條第2項定有明文。
二、本件再審原告稱本院98年度基簡字第587號民事判決係於98
    年9月2日確定，其於法定30日期間內提起再審尚無不合。且
    聲請意旨略以：
(一)原判決有「適用法規顯有錯誤」情形：蓋因時效規定乃在保
    護法之安定性，如以原確定判決之認定，則未來沒有一件債
    權會因時效之經過而解決，反正在行使之時都能往前追溯5
    年甚或15年之利息或違約金，即使歷經百年、千年、萬年都
    不會完全消滅，而且其他給付之債也一定會被援用，則所有
    給付之債縱罹於時效而請求，法院也都一定要詳予調查認定
    是否有該給付之義務，因為還有利息、違約金可請求，交易
    秩序之安定亦將不被保護而暗潮洶湧，這絕對不是時效規定
    立法之意旨，尤以本件以觀，如依原確定判決所認，所有銀
    行只要都事先約定相當之違約金，縱使本金債權罹於時效而
    消滅，以5年利息及15年違約金計算結果，甚至還高於本金
    債權金額，時效制度毫無意義，原確定判決所認明顯亦違反
    時效制度之精神。是本件再審被告所主張之本金債權部分既
    已罹於時效，應認為再審被告違約金請求權部分為再審原告
    所為時效抗辯效力所及，原確定判決所認適用法規顯有錯誤
    。是以；
再審被告執以聲請強制執行之確定判決，既係於73年間即告確
  定，算至88年已屆滿15年，其請求權已因時效而消滅，而再審
  原告自該日（最遲於88年12月31日）即取得請求權時效消滅之
  抗辯權行使資格，祇因再審被告故為延宕至98年6月15日始聲
  請本件強制執行，再審原告方得對之行使早經取得之時效消滅
  抗辯權。若認再審被告尚得就已罹於時效之本金債權請求遲延
  利息及違約金，即與時效制度之本旨有違。
參諸學者之論述認為利息債權為從權利，「原本債權如罹於時
  效，則對於利息債權之請求亦生同樣效果。」（李模教授著民
  法總則之理論與實用第339頁、第341頁）。「利息之債係按一
  定利率對於原本定期發生利息之債權債務關係。所以利息之債
  成立後，債權人在原本消滅以前，得請求債務人定期給付法定
  或約定之利息，是為利息之債的基本權。於每經過一定期間，
  債權人得按期具體的請求債務人履行給付利息之債務，此即依
  此基本權衍生利息之債的支分權。就利息之債的支分權言，係
  專指已屆清償期之利息債權，其適用特別時效，已如前述，而
  與原本債權有別，惟原本債權之請求權因時效而消滅者，利息
  債權之請求權亦隨同消滅。通常情形原本債權之請求權若依民
  法第125條規定因15年不行使而消滅者，其利息債權之請求權
  則因適用民法第126條規定，5年間不行使，亦早已罹於時效而
  消滅。至於因原本債權之不履行所生遲延利息，具有損害賠償
  的性質，故已經發生之遲延利息，因原本債權之時效消滅，溯
  及既往而隨同消滅」（參孫森焱著「新版民法債編總論上冊」
  第400頁至第401頁）。而違約金債權，如前所述，其實質上仍
  為賠償債權人因遲延所受損害，則其性質既同於遲延利息，自
  應為相同之解釋，是已發生之利息、違約金債權，亦隨本金債
  權消滅而罹於時效。
是如採用再審被告之見解，即再審原告提出時效抗辯前已發生
  利息、違約金債權不受影響，則本件本金債權最遲於88年12月
  31日已罹於時效，卻於此後仍不斷衍生利息債權、違約金債權
  之不合理現象，有違法律安定性及時效制度之精神。
承上所述，「主權利因時效消滅者，其效力及於從權利。民法
  第146條定有明文。又「從權利以主權利之存在為前提，原則
  上與主權利同其命運，故主權利之移轉或消滅，其效力原則上
  及於從權利。債權請求權如已罹於時效而消滅，則其利息請求
  權，雖尚未罹於時效，亦應隨同消滅，此觀民法第146條之規
  定甚明。查本件上訴人等關於返還白砂糖100包之主權利既已
  罹於時效，並經確定判決認其請求權不存在，則其自63年5月
  26日起至清償日止按年息20%計算之利息請求權，自亦無存在
  之可言，從而上訴人所為強制執行之聲請，顯失依據。」最高
  法院69年度臺上字第4163號裁判要旨足資參照。而違約金債權
  ，係以借款本金之金額乘一定利率及遲延之日數計算，顯係源
  於再審被告借款本金債權此一主權利而生，再審被告之違約金
  債權請求權以其系爭借款本金債權存在為前提，則參照上開最
  高法院69年度臺上字第4163號裁判要旨，實具有從權利之性質
  ，堪可認定。因之，本件再審被告請求之系爭借款本金債權部
  分既已罹於時效，依上說明，應認為本件再審被告之違約金請
  求權部分亦為再審原告所為時效抗辯效力所及，而遲延利息之
  請求權，因五年間不行使而消滅，金錢債務之債務人給付遲延
  所應付之違約金，係按一定利率及遲延日數計算者，名稱雖與
  遲延利息異，然實質上仍為賠償債權人因遲延所受損害，債權
  人應同樣按時收取，不因其名稱有異而謂其時效之計算應有不
  同（最高法院70年臺上字第3511號判決意旨參照）。原確定判
  決謂違約金債權為獨立債權，單獨計算其請求權時效，顯有違
  法律之規定，而有適用法規錯誤之情事。蓋違約金之約定，係
  按一定利率及遲延日數計算者，名稱雖與遲延利息異，然實質
  上仍為賠償債權人因遲延所受損害，債權人應同樣按時收取，
  不因其名稱有異而謂其時效之計算應有不同，故違約金之請求
  權時效應與利息之請求權時效同為5年而非15年。
(二)再審之聲明：
 原確定判決不利於再審原告部份均廢棄。
上開廢棄部分臺灣基隆地方法院98年度司執字第8799號強制執
  行事件，執行程序應予撤銷，債權人即再審被告所憑之臺灣臺
  北地方法院73年度促字第11810號執行名義，不許對原告為強
  制執行。
三、經查，本件再審原告主張其聲請再審合於法定不變期間。經
    本院依職權調閱本院98年度基簡字第587號核閱屬實，合先
    敘明。
四、然查，本院98年度基簡字第587號民事判決以再審原告所陳
    報住所地為其應受送達處所送達，並於98年8月13日為再審
    原告收受，有送達證書1紙在卷可稽，是原判決之上訴期間
    自該判決送達翌日即14日起算至同年9月2日止。而
    本件再審原告既主張該判決有民事訴訟法第496條第1項第1
    款適用法規顯有錯誤，且依其主張之上開內容，係認主債權
    罹於時效而消滅，其效力及於利息及違約金之從債權。然再
    審原告於前審即係以再審被告請求之本金、利息及違約金均
    已罹於消滅時效而提起債務人異議之訴，而再審被告於前審
    中即已提出答辯狀，並略以：其僅係就違約金部分聲請強制
    執行而不及於本金部分；已發生之違約金債權並非從權利，
    其請求權與本金請求權各自獨立，應分別起算時效期間等語
    置辯，該答辯狀繕本並已由再審被告於期日前相當日時逕自
    送達再審原告，是違約金請求權是否併同主權利罹於時效而
    消滅乃原審審理之爭點，兩造併已就此消滅時效爭點為充分
    攻擊防禦及辯論，並據原審審認以為判決之基礎，是再審原
    告提起本件再審之訴所陳主張及所引證據，認原審判決有適
    用法規顯有錯誤之情形，此均非再審原告於原審審理中所不
    知悉或尚未發生而不及在上訴程序主張者，自非不得依上訴
    程序以求救濟，乃再審原告於98年8月13日收受上開判決正
    本後，知其事由而不為主張，未對該判決提起上訴，坐令確
    定，揆諸首段說明，縱令本院98年度基簡字第587號民事判
    決有再審原告所指摘「適用法規顯有錯誤」情形，再審原告
    亦應受民事訴訟法第496條第1項但書之限制，不得於該判決
    確定後，再據此提起再審之訴，其所提再審之訴，顯無理由
    ，爰依民事訴訟法第502條第2項之規定，不經言詞辯論，逕
    予判決駁回。
五、依民事訴訟法第502條第2項、第78條，判決如主文。
中    華    民    國    98    年    11    月    2     日
                  基隆簡易庭長法  官  徐世禎
以上正本係照原本作成。
對於本件判決如有不服，應於收受送達後20日內向本院提出上訴
書狀，上訴於本院合議庭，並按他造當事人之人數附具繕本。
中    華    民    國    98    年    11    月    2     日
                              書記官  周素秋


司法院資訊處製作；財團法人民間司法改革基金會備份。
